臺灣高等法院民事判決
109年度重家上字第34號
上  訴  人  劉禹喬   
被 上訴 人  王隆章   
訴訟代理人  林君鴻律師
            林育瑄律師
上列當事人間請求分配夫妻剩餘財產差額事件，上訴人對於中華
民國109年2月21日臺灣新竹地方法院第一審判決（107年度家財
訴字第18號、108年度家財訴字第9號）提起上訴，本院於110年4
月28日言詞辯論終結，判決如下：
    主     文
原判決關於命上訴人給付超過新臺幣貳佰陸拾玖萬陸佰貳拾伍元
本息部分，及該部分假執行之宣告，暨訴訟費用之裁判（除確定
部分外）均廢棄。
上開廢棄部分，被上訴人於第一審之訴及假執行之聲請均駁回。
其餘上訴駁回。
第一審（除確定部分外）及第二審訴訟費用，關於本訴部分由上
訴人負擔二分之一，餘由被上訴人負擔，關於反請求部分均由上
訴人負擔。
    事實及理由
一、被上訴人主張：兩造於民國89年7 月22日結婚，未約定夫妻
    財產制，嗣經法院判准離婚，於106年3月23日確定。兩造同
    意以104 年9 月11日為本件夫妻剩餘財產分配計算之基準日
    。伊之婚後積極財產為陽信銀行新竹分行存款新臺幣（下同
    ）2萬1,247元、渣打銀行中正分行存款1,771元、國泰世華
    銀行竹北分行存款1,332元、合作金庫銀行竹北分行存款3萬
    912元、車號0000-00 號汽車價值20萬元、潤泰新股票價值8
    ,868元、旺宏股票價值8,274元、東聯股票價值2萬7,937元
    、國泰人壽保單價值30萬6,200元，共60萬6,541元，無消極
    財產，故伊之剩餘財產為60萬6,541元。上訴人於基準日之
    積極財產為臺灣銀行竹北分行存款66萬8,999元、基金55萬7
    ,862元、光寶科股票價值7,552元、旺宏股票價值8,783元、
    倫飛電腦股票價值1,364元、新竹縣○○市○○00街0巷00號之房
    地（即新竹縣○○市○道段000 地號土地及204 號建號建物，
    下稱系爭房地）價值1,199萬6,718元、車號000-0000號汽車
    價值23萬元，合計1,347萬1,278元，扣除貸款餘額292萬7,4
    25元，上訴人之剩餘財產為1,054萬3,853元。兩造剩餘財產
    之差額為993萬7,312元，伊得請求上訴人給付差額之半數49
    6 萬8,656元。兩造婚姻存續中伊負擔部分家用，並接送子
    女上下課，已盡婚姻之協力、貢獻義務，分配半數剩餘財產
    並無顯失公平之情形等語，依民法第1030條之1第1項規定，
    請求上訴人給付伊496萬8,656元，及其中400萬元自107年9
    月28日起，其中96萬8,656元自109年1月22日起，均至清償
    日止，按年息百分之五計算之利息。就上訴人所提反請求則
    以：伊名下新竹市○○段000000地號土地所有權應有部分三分
    之一（下稱系爭土地）係自父親王順松無償取得；煌興工程
    行實質負責人為王順松，該工程行係實質負責人於兩造婚前
    之89年7月3日出資；96年到期之保單滿期金已作為生活費及
    扶養未成年子女之開銷，伊並無於離婚訴訟前脫產之情形，
    反請求並無理由等語，資為抗辯（原審就上開本訴部分為被
    上訴人勝訴判決，並駁回上訴人之反請求。上訴人就本訴、
    反請求均聲明不服，提起上訴。未繫屬本院部分，不予贅述
    ）。答辯聲明：㈠上訴駁回。㈡如受不利益判決，願供擔保，
    請准宣告免為假執行。
二、上訴人則以：被上訴人除其主張之婚後積極財產外，名下尚
    登記有系爭土地，實價登錄價值約5,383萬5,925元，又獨資
    經營煌興工程行，該工程行之出資額49萬元，及被上訴人於
    96年領取國泰人壽保險滿期金65萬7,000元，均應列入被上
    訴人婚後財產；另被上訴人於104 年7月至9月間密集提領存
    款共321 萬元，係故意隱匿財產，應追加列入其婚後積極財
    產。被上訴人婚後積極財產共5,882萬9,793元，無消極財產
    ，故其剩餘財產為5,882萬9,793元。伊所有之系爭房地，屋
    齡已久，鑑定價值過高，應以625萬元計算，連同伊婚後其
    餘積極財產臺灣銀行竹北分行存款66萬8,999元、基金55萬7
    ,862元、光寶科股票價值7,552元、旺宏股票價值8,783元、
    倫飛電腦股票價值1,364元、車號000-0000號汽車價值23萬
    元，扣除房屋貸款餘額292萬7,425元後，伊之剩餘財產為47
    9萬7,135元，並無給付被上訴人之義務。若伊需給付剩餘財
    產予被上訴人，因被上訴人106年至108年間實際上無支出子
    女扶養費，向伊強制執行子女扶養費50萬8,032元，自應返
    還予伊，伊以此債權抵銷被上訴人債權之請求。並於原審提
    起反請求主張：伊與被上訴人之剩餘財產差額逾5,000萬元
    ，惟僅請求被上訴人於700萬元之範圍內給付等語。依民法
    第1030條之1第1項規定，請求被上訴人應給付伊700萬元本
    息。本訴部分上訴聲明：㈠原判決關於命上訴人給付部分及
    該部分假執行之宣告均廢棄。㈡上廢棄部分，被上訴人於第
    一審之訴及假執行之聲請均駁回。反請求部分上訴聲明：㈠
    原判決廢棄。㈡被上訴人應給付上訴人700 萬元，及自108年
    6月12日起至清償之日止，按年息百分之五計算之利息。㈢上
    訴人願供擔保請准宣告假執行。
三、兩造不爭執事項：
　㈠兩造於89年7 月22日結婚，未約定夫妻財產制，嗣經原法院
    以104年度婚字第242號、105年度婚字第113 號、本院以105
    年度家上字第196 號（下合稱前案）民事判決離婚確定。本
    件夫妻剩餘財產分配之基準日為104年9月11日。
　㈡被上訴人婚後積極財產：（無婚後消極財產）
    1.陽信銀行新竹分行存款2萬1,247元。
    2.渣打銀行中正分行存款1,771元。
    3.國泰世華銀行竹北分行存款1,332元。
    4.合作金庫銀行竹北分行存款3萬0,912元。
    5.車號0000-00 號汽車價值20萬元。
    6.潤泰新股票價值8,868元。
    7.旺宏股票價值8,274元。
    8.東聯股票價值2 萬7,937元。
    9.國泰人壽保單價值30萬6,200元。
　　　合計60萬6,541元(下稱無爭執被上訴人財產）
  ㈢上訴人婚後積極財產：
    1.臺灣銀行竹北分行存款66萬8,999元。
    2.基金55萬7,862元。
    3.光寶科股票價值7,552元。
    4.旺宏股票價值8,783元。
    5.倫飛電腦股票價值1,364元。
　　7.車號000-0000號汽車價值23萬元。
      以上合計147萬4,560元（下稱無爭執上訴人財產）
　　6.系爭房地。（價值有爭議）
  ㈣上訴人婚後消極財產：貸款餘額292萬7,425元。
四、本院之判斷：
　㈠關於被上訴人之剩餘財產：
　1.按夫或妻為減少他方對於剩餘財產之分配，而於法定財產制
    關係消滅前五年內處分其婚後財產者，應將該財產追加計算
    ，視為現存之婚後財產。民法第1030條之3第1項前段規定甚
    詳。被上訴人於104年7月27日至同年9月10日間自其陽信銀
    行、渣打銀行、國泰世華銀行、合作金庫銀行帳戶密集提領
    存款共計321 萬元，有各銀行帳戶明細在卷可稽（見原審卷
    二161-2、163-20、163-21、165-2、169頁），被上訴人就
    其抗辯以各銀行帳戶收受工程款後轉付予下游包商工程款及
    支付工人工資等語，並未舉證以實其說；觀諸上訴人於104
    年7月26日向警方報案發生家庭暴力事件，經警方通知被上
    訴人說明，有新竹縣政府警察局竹北分局竹北派出所受理各
    類案件紀錄表可稽（見原法院104年度家護字第405號通常保
    護令事件卷二49頁），且在原法院104年度司暫家護字第268
    號暫時保護令事件主張其於104年4至6月間因不願簽署離婚
    協議書遭被上訴人多次毆打，並提出診斷證明書為憑（見該
    事件卷一28至34頁），被上訴人於原法院104年度家護字第4
    05號通常保護令事件中固否認毆打上訴人之事實，惟自承於
    103年間、104年清明節及5月21日均曾要求上訴人簽離婚協
    議書，但上訴人不願意等語(見該事件卷一15頁背面），並
    於本院陳稱在老三(即兩造次子王○○，見原審卷一6頁）出生
    之前就與上訴人談過離婚，曾陸續簽署2份離婚協議書等語
    ，有被上訴人簽署之離婚協議書2份可稽（見本院卷一111、
    113、115、119頁、本院卷二61頁），足認被上訴人早有與
    上訴人離婚之意，並於103、104年間多次要求上訴人配合遭
    拒，雙方因而發生衝突，被上訴人就兩造將面臨離婚、夫妻
    剩餘財產分配等糾紛，顯有預料，則上訴人主張被上訴人於
    104年7月27日即上訴人報警翌日起基於避免夫妻剩餘財產分
    配之意圖，連續提款321萬元而隱匿財產，應追加為被上訴
    人之婚後財產，即屬可採。
　2.按兩造間剩餘財產分配事件基準日為104年9月11日，發生在
    110年1月13日修正民法第1030條之1規定（下稱修正後規定
    ）之前，依民法親屬編施行法第1條後段規定，自不適用修
    正後規定。次按法定財產制關係消滅時，夫或妻現存之婚後
    財產，扣除婚姻關係存續所負債務後，如有剩餘，其雙方剩
    餘財產之差額，應平均分配。但因繼承或其他無償取得之財
    產不在此限。110年1月13日修正前民法第1030條之1第1項但
    書第1款定有明文（以下適用，逕稱民法）。上訴人主張系
    爭土地於兩造婚後之89年9月29日所有權移轉登記於甲○○名
    下，有系爭土地異動索引可稽(見原審卷二293頁）。惟查，
    1029之2地號土地係分割自同地段1029地號土地；而訴外人
    呂松增與被上訴人之父王順松於76年約定合購1029地號土地
    ，就王順松出資部分借名登記於呂松增名下，該土地於89年
    5 月23日分割增加1029之1 、1029之2 地號土地，呂松增於
    同年9 月4 日將1029、1029之1 地號土地依序登記於訴外人
    即呂松增之子呂朱盛、呂朱學名下，於同年月29日將1029之
    2地號土地登記在訴外人即王順松之子王隆文、王隆展及被
    上訴人名下，3人各取得所有權應有部分三分之一等情，業
    據合購該土地之王順松、呂松增於本院102年度重上字第884
    號塗銷所有權移轉登記等事件合意為不爭執事項（見該事件
    卷一198頁正、反面），並有共同購地同意書、1029地號、1
    029之1地號、1029之2地號土地登記謄本可稽（見原法院100
    年審重訴字第21號卷一第10、11、12至14頁），再經王順松
    於本件原審證稱：伊與呂松增原本合買土地登記在呂松增名
    下，後來分割，他的部分登記給他兒子，伊的1029之2地號
    土地登記給伊3個兒子，並未向兒子拿錢等語（見原審卷二
    第238 頁），足見系爭土地原為王順松所購，嗣經王順松指
    定登記於被上訴人名下，王順松並未向被上訴人收取價金，
    至於被上訴人取得所有權移轉登記之事由雖為買賣，然此實
    係王順松與呂松增之關係，不能證明被上訴人係向王順松購
    得系爭土地，被上訴人抗辯系爭土地為其無償取得等語，堪
    以認定，依上說明，上訴人主張應將系爭土地列為被上訴人
    婚後財產予以分配云云，即屬無據。
　3.上訴人主張被上訴人為獨資商號煌興工程行之負責人並出資
    49萬元，應列為婚後財產計算，固據提出商業登記資料為憑
    （見原審卷二147頁）。惟依此登記資料，該工程行設立於
    兩造結婚前之89年7月3日，則被上訴人縱有出資事實，亦屬
    婚前財產，上訴人主張列入被上訴人婚後財產計算，即有未
    洽。
　4.上訴人主張被上訴人於96年間領取國泰人壽保險金65萬元，
    固據其提出被上訴人滿期金或年金領回明細表為憑（見本院
    卷一347頁），惟上訴人不能證明此筆金額直至基準日（104
    年9月11日）仍為被上訴人「現存」之婚後財產，自無從列
    入被上訴人婚後財產計算。
　5.綜前，被上訴人之剩餘財產為：無爭執被上訴人財產60萬6,
    541元，加計321萬元，為381萬6,541元。
　㈡關於上訴人之剩餘財產：
　1.被上訴人依原審囑託鑑定之結果，主張系爭房地價值為1,19
    9萬6,718元。經核該鑑定結論係鑑定人針對系爭房地進行產
    權、一般因素、區域因素、個別因素、不動產市場現況分析
    及最有效利用情況下，採成本法及收益法進行評估而來，判
    斷已有所本。且關於建物成本價格部分，經鑑定人現場勘查
    及兩造表示，建物之外牆、室內壁面、地磚及管線均於95年
    重新整理翻修，鑑定人觀察維修及整建情形，推估建物尚可
    使用20年，加計已經歷年數（屋齡），重新調整經濟耐用年
    數為45.44 年，再依累積折舊率百分之55.9858，計算折舊
    額為179萬2,635元，得出建物成本價格140萬9,310 元，其
    計算亦有相當依據（見不動產估價報告書27頁）。上訴人徒
    以系爭房地之屋齡已久，抗辯系爭房地鑑價過高云云，尚無
    可採。
　2.綜前，上訴人之剩餘財產為：無爭執上訴人財產147萬4,560
    元，加計系爭房地價值1,199萬6,718元，扣除上訴人消極財
    產292萬7,425元，為1,054萬3,853元。
  ㈢關於被上訴人可請求之剩餘財產比例：
　　按法定財產制關係消滅時，夫或妻現存之婚後財產，除因繼
    承或其他無償取得之財產及慰撫金外，扣除婚姻關係存續所
    負債務後，如有剩餘，其雙方剩餘財產之差額，應平均分配
    ；平均分配顯失公平者，法院得調整或免除其分配額，民法
    第1030條之1第1、2項規定甚詳。是以夫妻剩餘財產分配之
    立法目的係為貫徹男女平等原則，及肯定家事勞動價值，是
    剩餘財產分配請求權得否依民法第1030條之1第2項規定免除
    或酌減其分配額，應以獲得分配之一方是否就他方剩餘財產
    之增加，未予提供相當之協力或貢獻，致平均分配剩餘財產
    之差額，將會造成一方坐享其成，而顯失公平為斷。查，被
    上訴人於前案中社工訪視時陳稱：其為建築公司負責人，月
    收入為7至8萬元，婚後其主要在外賺錢養家，上訴人為公務
    人員，工作時間較固定，多由上訴人照顧家庭等語（見原法
    院104年度婚字第242號卷四145、146頁），且104年7月之前
    ，上訴人為未成年子女主要照顧者，104年7月後，3名未成
    年子女之照護由被上訴人擔任等情，為兩造所不爭執，並據
    前案程序監理人報告記載甚詳（見原法院104年度婚字第242
    號卷五112至114頁）；另關於兩造婚姻期間之家用、水電、
    房貸、房屋整修等費用，多為僅月入5萬元之上訴人支出一
    節，業據上訴人提出工程估價單、收據、存摺影本、臺灣銀
    行帳戶明細為憑（見本院卷一359至535頁），被上訴人則主
    張其負擔3名未成年子女學雜費、補習費、才藝課程、醫療
    費、保險費、旅遊費用，並以接送子女之方式參與家務等語
    （見原審卷三156至193頁）。本院依上開情節，衡酌兩造就
    婚姻存續期間之家事勞動、子女照顧養育、對家庭付出之整
    體協力狀況及雙方之經濟能力，認被上訴人對於婚姻生活之
    貢獻或協力較上訴人為低，倘就兩造婚後財產之差額為平均
    分配，有失公平，應調整被上訴人分得比例為五分之二。而
    兩造剩餘財產差額為672萬7,312元(10,543,853－3,816,541＝
    6,727,312)，被上訴人可請求分配金額為269萬0,925元（6,
    727,312×0.4＝2,690,925）。
　㈣關於上訴人抵銷抗辯部分　　　
    查，被上訴人持前案關於未成年子女扶養費部分之確定判決
    為執行名義強制執行上訴人財產50萬8,032元一節，有前案
    確定判決、確定證明書及原法院強制執行案款收據可稽（見
    原審卷一47至65頁、卷二335頁），並為兩造不爭執，被上
    訴人取得此筆款項，非無法律上依據。又上訴人主張兩造離
    婚後，仍由其支付未成年子女水、電、瓦斯、電話、電視費
    及生活所需一節為被上訴人所否認，上訴人復未舉證證明之
    ，上訴人抗辯被上訴人應返還其上開執行所得，據以抵銷上
    開夫妻剩餘財產分配債務云云，為無理由。
五、綜上所述，被上訴人本訴依民法第1030條之1 第1 項規定，
    請求上訴人給付269萬0,925元，及自起訴狀繕本送達翌日即
    107 年9 月28日（見原審卷一第93頁）起至清償日止，按年
    息百分之五計算之利息，為有理由，應予准許；至逾此範圍
    之本訴請求（含被上訴人於原審109年1月21日追加部分），
    為無理由，應予駁回，其此部分假執行之聲請亦失所附，應
    併予駁回。而上訴人依民法第1030條之1第1項規定反請求被
    上訴人給付700萬元本息，為無理由，不應准許。原判決就
    本訴超過上開應准許部分為上訴人敗訴判決，並為假執行之
    宣告，尚有未洽；上訴人上訴意旨就此部分指摘原判決不當
    ，求予廢棄改判，為有理由，爰由本院改判如主文第2項所
    示。至於本訴上開應准許部分及反請求部分，原審為上訴人
    敗訴之判決，並就反請求部分駁回其假執行之聲請，經核並
    無不合；上訴人仍執陳詞，就此部分指摘原判決不當，聲明
    廢棄，為無理由，應予駁回。
六、本件事證已明，兩造其餘攻擊防禦方法及所提證據，經本院
    斟酌，核與判決結果不生影響，爰不再一一論述，附此敘明
    。
七、據上論結，本件上訴一部為有理由，一部為無理由，依家事
    事件法第51條、民事訴訟法第450條、第449 條第1 項、第7
    9條，判決如主文。
中　　華　　民　　國　　110 　年　　 5 　 月　 26 　　日
　　　　　　　　　家事法庭
                      審判長法  官  蕭胤瑮
                            法  官  許勻睿
                            法  官  袁雪華
正本係照原本作成。
如不服本判決，應於收受送達後20日內向本院提出上訴書狀，其
未表明上訴理由者，應於提出上訴後20日內向本院補提理由書狀
（均須按他造當事人之人數附繕本）上訴時應提出委任律師或具
有律師資格之人之委任狀；委任有律師資格者，另應附具律師資
格證書及釋明委任人與受任人有民事訴訟法第466 條之1第1項但
書或第2項所定關係之釋明文書影本。如委任律師提起上訴者，
應一併繳納上訴審裁判費。
中　　華　　民　　國　　110 　年　　5 　　月　　27　　日

  　　　　　　　　　　　　　書記官  蕭英傑